【裁判字號】    94,勞訴,7
【裁判日期】    950928
【裁判案由】    損害賠償
【裁判全文】
臺灣板橋地方法院民事判決               94年度勞訴字第7號
原      告  壬○○即辛○○○.
            己○○即辛○○○.
            庚○○即辛○○○.
            戊○○即辛○○○.
            乙○○即辛○○○.
            丙○○即辛○○○.
            丁○○即辛○○○.
訴訟代理人  程學文律師
被      告  電光企業股份有限公司
法定代理人  甲○○
訴訟代理人  陳金泉律師
            葛百鈴律師
            李瑞敏律師
上列當事人間請求損害賠償事件，經本院於民國95年9 月21日言
詞辯論終結，判決如下：
    主  文
被告應給付原告新台幣參拾玖萬貳仟肆佰元，及自民國九十四年
一月十三日起至清償日止按年息百分之五計算之利息。
原告其餘之訴駁回。
訴訟費用由被告負擔二十五分之三，其餘由原告負擔。
本判決第一項得假執行，但被告以新台幣參拾玖萬貳仟肆佰元為
告預供擔保後，得免假執行。
原告其餘假執行之聲請駁回。
    事實及理由
一、原告起訴主張：
  (一)緣原告辛○○○自民國77年起，即受僱於被告公司從事陶瓷
    製造15年，主要工作內容為在室內從事研磨陶瓷器材工作，
    而因從事之工作內容，原告乃經常且持續暴露於粉塵中，嗣
    於88年間，原告因身體應覺不適，前住醫院就醫，經醫院檢
    查診斷為塵肺症，原告於罹患塵肺症後，仍繼續為被告工作
    ，但因工作環境並末改善，被告亦未提供良好之醫療照顧，
    以致原告身體不適之情形，日益加劇，肺功能更是持續惡化
    ，直至92年4 月，原告因塵肺症之病情轉趨嚴重，不但呼吸
    困難，且無法繼續從事勞動，原告乃自被告公司辦理退休。
  (二)次按，原告因長期於室內從事粉塵工作所罹患之塵肺症，已
    使原告身體遺存殘廢，並經勞工保險局診斷為殘癈，且原告
    因上開職業病之故，於93年1 月間併發引起肺炎，使肺功能
    急速下降，且有肺部部結節纖維化之現象，嗣雖經醫療，然
    仍有呼吸困難之症狀，而仍須持續至醫院治療。又因原告身
    體遺存殘廢，不但終身無法再從事任何勞動工作，且原告於
    日常生活中，必須經常借助氧氣具，且須經常由他人扶助生
    活上之事宜。
  (三)按「雇主對於左列項應有符合標準之必要安全衛生設備：..
    . 七防止原料、材料、氣體、蒸粉、粉塵、溶劑、化學物品
    、含毒性物質、缺氧空氣、生物病原體等引起之危害。」勞
    工安全衛生法第5 條第1 項第7 款，定有明文。被告公司並
    未依上開勞工安全衛生法之規定，防止粉塵引起之危害，致
    使原告於被告處所工作期間，罹患塵肺症之職業病，顯係因
    被告之故意或過失行為，不法侵害原告之身體所致，又被告
    上開行為，並已構成違法保護他人之法律，致生損害於他人
    ，被告自應依民法第184 條第2 項規定，對原告負損害賠償
    責任。再者，被告所經營之事業，其工作或活動之性質或其
    使用之工具或方法，亦有生損害於他人之危險，被告並未依
    相關規定，為防範或預防措施，以避免損害之發生，被告自
    應依民法第191條之3規定，對原告之損害負賠償責任。
  (四)原告辛○○○乃44年1 月31日出生，自92年4 月退休後至60
    歲（即104 年1 月31日）止，尚有11年9 月。原告退休前每
    月薪資為2 萬6 千元，因喪失勞動能力，而無法工作，依霍
    夫曼計算式扣除中間利息計算，自得一次請求被告287 萬90
    76元之喪失勞動能力損失。又原告辛○○○因罹患塵肺症精
    神上受有相當之痛苦，被告亦得應賠原告辛○○○60萬元之
    精神慰撫金。以上兩者合計為347萬9,076元。
  (五)倘認原告不得依侵權行為之法律關係請求被告賠償損害，惟
    被告依勞動基準法第59條第1 款至第3 款規定，亦應給付2
    年醫療期間之工資補償62萬4,000 元，及殘廢補償86萬7,00
    0 元。以上兩者合計為149萬1,000元。
  (六)為此，依據侵權行為與勞工職業災害補償之法律關係，請求
    被告給付347 萬9,076 元，及自起訴狀繕本送達翌日起至清
    償日止按年息5%計算之利息。並陳明願供擔保請准宣告假執
    行。
二、被告則抗辯：
  (一)按民法第197 條第1 項前段規定，因侵權行為所生之損害賠
    償請求權，自請求權人知有損害及賠償義務人時起，2 年間
    不行使而消滅。原告主張其於88年間罹患塵肺症，則自88年
    起算至90年間已逾2 年，原告卻遲至93年12月31始提起本件
    訴訟，則其對於被告之喪失勞動能及慰撫金請求權，應已罹
    於時效而消滅。
  (二)次按原告於被告公司擔任修整班工作期間，被告公司均已提
    供防護口罩，並設置集塵塔保持良好之通風狀態，以防止員
    工直接接觸粉塵及確保空氣流通，被告於勞工安全衛生管理
    上確已極盡防護之能事，而無任何故意或過失。再者，被告
    公司均依勞工作業環境測定實施辦法第7 條第2 項規定，每
    6 個月委外測定粉塵濃度，被告提出公司內部尚留存之委外
    測試分析報告，時間自87年8 月31日起至92年7 月間（即原
    告於92年4 月辦理自請退休日之前5 年），上開測試分析報
    告測定之粉塵濃度，均符合勞工作業環境空氣中有害物質容
    許濃度標法附表二之規定，即法定容許濃度每立方公尺10毫
    以下，足資證明被告並未違反勞工安全衛生法規定。
  (三)被告公司與原告相同擔任修整班之員工，人數約為20人，平
    均年資約為15、16年之久，目前均無罹患塵肺症之症狀，卻
    獨有原告辛○○○1 人罹患塵肺症，此恐與原告個人體質有
    所關聯。
  (四)原告辛○○○並無不能正常工作之情事，自無從依勞動基準
    法第59條第2 款規定請求退休前2 年之醫療工資補償。又勞
    工保險局於93年9 月13日共核付原告辛○○○115 萬9,200
    元，而勞工領取勞工保險局所核發之職業災害給付雇主得主
    張全額抵充，原告自不再享有任何殘廢給付補償請求權。
  (五)為此，請求駁回原告之訴及其假執行之聲請，並陳明如受不
    利判決，願供擔保請准宣告假執行。
三、兩造不爭執之事實：
  (一)辛○○○為44年1 月31日出生之人，於77年8 月16日進入被
    告公司工廠工作，主要工作內容為在室內從事研磨陶瓷器材
    之工作，須經常持續暴露於粉塵中，於88年間經診斷有塵肺
    症，迨至92年3 月31日至長庚紀念醫院門診，經診斷為肺功
    能重度呼氣障礙，旋於92年4 月16日向被告申請退休，經被
    告於94年4 月22日核准，嗣辛○○○於95年5 月11日死亡。
  (二)辛○○○於92年4 月22日退休前每月平均薪資為2 萬6,000
    元，自77年8 月16日進入被告公司工廠工作起至退休日止之
    工作年資為14年8 月7 日。
  (三)辛○○○因罹患塵肺症，至93年9 月間止總計向勞工保險局
    領取殘廢給付115 萬9,200 元（即日給付額920 元乘1260日
    ）。
  (四)曾秀系於95年5 月11日死亡後，其權利義務關係由原告壬○
    ○（配偶）、己○○、庚○○、戊○○、乙○○、丙○○、
    丁○○（均為子女）繼承。
四、本件爭點與本院判斷：
  (一)原告請求被告就辛○○○罹患職業病負侵權行為責任部分：
  按「勞工因遭遇職業災害而致死亡、殘廢、傷害或疾病時，
    雇主應依左列規定予以補償。但如同一事故，依勞工保險條
    例或其他法令規定，已由雇主支付費用補償者，雇主得予以
    抵充之：一勞工受傷或罹患職業病時，雇主應補償其必需之
    醫療費用。職業病之種類及其醫療範圍，依勞工保險條例有
    關之規定。」勞動基準法第59條第1 項第1 款定有明文，所
    謂勞工職業災害包括勞工受傷與罹患職業病兩種情形，上開
    法條文義甚明。復按「勞工因職業災害所致之損害，雇主應
    負賠償責任，但雇主能證明無過失者，不在此限。」職業災
    害勞工保護法第7 條定有明文。我國為擴大保護遭遇職業災
    害之勞工，不僅於勞動基準法第59條規定雇主之職業災害補
    償責任，並於90年10月31公布（91年4 月28日施行）之職業
    災害勞工保護法第7 條規定，就勞工遭遇職業災害所受之損
    害，採推定過失主義。是勞工一旦經診斷罹患職業病，除非
    雇主能舉證證明其無過失，否則，勞工即得依侵權行為之法
    則就其因罹患職業病之損害請求雇主賠償。
  經查辛○○○自77年8 月16日起即於被告公司工廠工作（詳
    被證22：自請退休申請書），主要工作內容為在室內從事研
    磨陶瓷器材之工作，須經常持續暴露於粉塵中，於88年間經
    診斷有塵肺症（詳原證2 ：台大醫院診斷證明書）。有關於
    職業病之種類及其醫療範圍，參酌勞動基準法第59條第1 項
    第1 款規定，須依勞工保險條例有關之規定，而勞工保險條
    例第34條第1 項後段規定職業病種類表如附表一，該附表(一)
    勞工保險職業病種類表第8 類第1 項即為塵肺症。而辛○○
    ○於88年經診斷罹患之塵肺症確係職業病，除有上開台大醫
    院診斷證明書可證外，且辛○○○並因罹患塵肺症經勞工保
    險局審查符合殘廢給付標準表第46項規定，向勞工保險局領
    取殘廢給付115 萬9,200 元，亦有勞工保險局核定通知書（
    詳被證7）1件在卷足憑，自堪認辛○○○所罹患之塵肺症係
    屬職業災害，則被告如未能舉證證明其無過失，辛○○○自
    得依侵權行為法則請求被告賠償損害。
  被告雖抗辯：被告公司工作場所粉塵濃度合乎法定標準，並
    未違反勞工安全衛生法規定云云，並提出典試科技股份有限
    公司、國協工業安全衛生有限公司、三普環境分析股份有限
    公司、東典環安科技股份有限公司、清華科技檢驗股份有限
    公司之測試分析報告等件為證。惟查雇主就提供之勞動場所
    是否安全，並非僅以勞動場所是否通過法定檢驗為唯一判斷
    依據，尚須考量對於員工之安全衛生教育與訓練，該工作場
    所發生職業災害之比例有無不正常偏高，對於勞工已處於危
    險邊緣所採取之保護措拖，僅須上開事項仍有改善以職業災
    害之空間，雇主即不得謂無過失。次查被告自認公司員工約
    20 人 （詳被告94年2 月25日答辯狀第4 頁），而原告又主
    張被告公司員工吳同山亦罹患塵肺症，苟原告此部分之主張
    係屬真實，則被告公司員工罹患塵肺症之比例即為1/10，且
    既有2 人罹患塵肺症，即不能將辛○○○罹患塵肺症之原因
    歸責於特質特殊所造成，參酌職業災害勞工保護法第7 條採
    推定過失之立法，則被告就於其工作場所工員之員工罹患塵
    肺症比例並無偏高之情事，自負有舉證責任。惟本院於94年
    5 月27日函請被告提出訴外人吳同山自77年起至92年止之健
    康報告，以查證於被告公司工作場所工作之員工罹患職業病
    比例是否有偏高情事，被告則於94年6 月21日具狀陳稱因尊
    重訴外人吳同山意願，而無法提出等語，則被告就於其工作
    場所工作員工罹患職業病比例並無偏高情事，既未舉證以實
    其說，自難認被告就辛○○○罹患職業病所受之損害已舉證
    證明被告無過失。
  被告雖又抗辯：辛○○○於88年罹患塵肺症，故至92年時請
    求權已罹於2 年之時效而消滅云云。惟按「按加害人之侵權
    行為如連續（持續）發生者，則被害人之請求權亦不斷發生
    ，而該請求權之消滅時效亦應不斷重新起算。因此，連續性
    侵權行為，於侵害終止前，損害仍在繼續狀態中，被害人無
    從知悉實際受損情形，自無法行使損害賠償請求權，其消滅
    時效自應俟損害之程度底定知悉後起算。」最高法院86年度
    台上字第1798號判決著有明文。復按雇主因勞工罹患職業病
    而成立之侵權行為，乃在於使勞工處於易罹患職業病之危險
    工作場所中工作，除非雇主將使勞工易罹患職業病之危險因
    子排除，否則，雇主之侵權行為即屬在繼續之狀態，而辛○
    ○○雖自88年起即罹患塵肺症，然尚至被告公司工作，迨至
    92年4 月16申請辦理退休，被告並於92年4 月22日核准，被
    告之侵權行為自92年4 月22日始終止，則原告於94年2 月25
    日提起本件訴訟，距被告侵權行為終止日尚未逾2 年，核被
    告抗辯原告之請求權已罹於時效而消滅，自屬不足採信。
  茲將原告請求賠償之各項金額分述如后：
  (1)喪失勞動能力損害287 萬9076元部分：經查辛○○○於92年
    3 月31日因罹患塵肺症至長庚紀念醫院門診，經診斷為肺功
    能重度呼氣障礙，迨至93年6 月29日業經工東紀念醫院診斷
    為氣促，無法工作，並評估為無法工作（詳原證3 ：長庚紀
    念醫院診斷證明書、亞東紀念醫院勞工保險傷病診斷書），
    堪認辛○○○自92年4 月23日退休時起至95年5 月11日死亡
    時止（共計3 年18日），確受有喪失勞動能力之損害，按辛
    ○○○退休前每月平均工資為2 萬6,000 元計算，總計受有
    喪失勞動能力95萬1,600 元之損害【計算式：26000*(3*12+
    18 /30)=9 51600 】，則原告請求被告賠償辛○○○喪失勞
    動能力之損害在95萬1,600 元之範圍內，核屬有據，逾此之
    請求，即屬無據，不應准許。
  (2)慰撫金60萬元部分：查辛○○○自88年起即罹患塵肺症，於
    93 年1月間更因併發肺炎而使肺功能急速下降，且有肺部纖
    維化之現象而呼吸困難，有台大醫院診斷證明書1 件可證，
    衡諸社會一般通念，辛○○○精神上自受有相當之痛苦，本
    院酌審辛○○○因呼及困難所造成精神上之痛苦，辛○○○
    於退休前每月平均薪資為2 萬6,000 元，兩造之身分地位與
    經濟狀況等一切情狀，認辛○○○請求精神慰撫金60萬元並
    無不當，自應予准許。
  被告抗辯以辛○○○受領之勞工保險殘廢給付115 萬9,200
    元抵充賠償金額部分：按勞工職業災害保險之保險費全部由
    雇主負擔，勞工因遭遇職業災害而致死亡、殘廢、傷害或疾
    病，依勞工保險條例發給職業災害補償費，雇主得以之抵充
    就同一事故所生損害之賠償金額，此觀勞工保險條例第15條
    第1 款及勞動基準法第59條、第60條規定即明。查辛○○○
    因罹患塵肺症向勞工保險局請領殘廢給付115 萬9,200 元（
    即日給付額920 元乘1260日），有勞工保險局核定通知書1
    件（詳被證7）在 卷足憑，核被告抗辯得抵充損害賠償金額
    ，自屬有據，則原告得請求賠償之金額經予抵充後，僅為39
    萬2, 400元【計算式：0000000-0000000=392400】。
  (二)原告請求被告就辛○○○罹患職業病負補償責任部分：
  按勞工在勞動基準法第50條規定之停止工作期間或第59條規
    定之醫療期間，雇主不得終止契約；但雇主因天災、事變或
    其他不可抗力致事業不能繼續，經報主管機關核定者，不在
    此限，同法第13條定有明文。次按勞動基準法第59條之受領
    補償權利，不因勞工之離職而受影響，且不得讓與、抵銷、
    扣押或擔保，同法第61條亦定有明文。上開條文為勞工遭受
    職業災害之法定最低保障，為我國保護遭遇職業災害勞工之
    公共政策，勞動基準法第13條固僅規範雇主不得片面終止勞
    動契約，並未禁止勞雇雙方於勞動基準法第59條所規定之期
    間內協議終止勞動契約，然雇勞雙方如訂終止勞動契約之條
    件如低於上開勞工職業災害之最低法定保障，即屬違反公共
    政策，參酌民法第72條規定應認係屬無效。
  查辛○○○於92年4 月22日與被告達成退休之協議，惟辛○
    ○○乃44年1 月31日出生，於77年8 月16日進入被告公司工
    廠工作，上開退休協議達成之日，為滿48歲之人，工作年資
    為14年8 月7 日，並不符勞動基準法第53條所規定：「勞工
    有左列情形之一者，得自請退休：一工作十五年以上年滿五
    十五歲者。二工作二十五年以上者。」之自請退休要件，則
    就辛○○○申請退休而言，被告公司於辛○○○不符退休要
    件而准予退休，固屬有利於辛○○○，然被告公司於辛○○
    ○罹患職業病之期間與辛○○○達成退休協議，該退休協議
    給予辛○○○之保障，是否高於勞工職業災害之最低法定保
    障，因涉及上開退休協議是否因違反公共政策而無效，自有
    進一步探求之必要。
  復查辛○○○若不與被告於92年4 月22日達成退休之協議，
    則辛○○○可獲得之職業災害最低保障計有：(1)醫療期間之
    薪資保障：辛○○○自92年4 月23日起至95年5 月11日止，
    依勞動基準法第59條第1 項第2 款規定，仍可獲得3 年18日
    之原領薪資，(2)按日薪920 元依1260日計算之殘廢給付115
    萬9,20 0元。而退休金之計算依勞動基準法第55條第1 項第
    1 款規定：「勞工退休金之給與標準如左：一按其工作年資
    ，每滿一年給與兩個基數。但超過十五年之工作年資，每滿
    一年給與一個基數，最高總數以四十五個基數為限。未滿半
    年者以半年計；滿半年者以一年計。」辛○○○於協議退休
    之日工作年資既為14年8 月7 日，則退休之基數即為30個月
    ，較辛○○○於醫療期間所得享有3 年18日（即36.6個月）
    最領薪資之法定最低保障，少6.6 個月。至於辛○○○所得
    領取得殘廢給付115 萬9,200 元部分，被告本得主張以勞工
    保險局給付予辛○○○之金額主張抵充（理由詳上開四(一)
    所述）。則被告以協議退休之方式取代勞工職業災害之保障
    ，計造成辛○○○短少6.6 個月之損失，上開退休協議顯然
    低於勞工職業災害之法定最低保障標準，應認為無效，被告
    自應依勞動基準法第59條第1 項第2 款之規定，再給予辛○
    ○○6.6 個月原領薪資總計17萬1,600 元之職業災害薪資補
    償。
  原告雖先主張：被告應補償辛○○○按日薪867 元以1000日
    計算之殘廢給付86萬7,000 元云云（詳93年12月31日起訴狀
    附表二），後主張：辛○○○不僅身體遺存殘廢，終身無法
    從事工作，且於日常生活必須經常藉助氧氣具，由他人扶助
    生活上事宜，核屬勞工保險殘廢給付標準表第45項第2 等級
    之殘廢，得請求殘廢給付1,500 元云云（詳95年9 月21日民
    事準備(四)狀）。惟查辛○○○經勞工保險局核定為勞工保險
    殘廢給付標準表第45項第3 級之殘廢，並核給按日薪920 元
    依1260日計算之殘廢給付，有勞工保險局核定通知書1 件在
    卷可證，原告所主張第2 等級之殘廢與第3 等級之殘廢，差
    別僅在於日常生活是否需人扶助，而原告就此並未舉證以實
    其說，且如曾張系秀如確已達到第2 等級之殘廢，何以未對
    於勞工保險局所為第3 等級殘廢之核定聲明不服，因此，原
    告主張辛○○○之殘廢等給為2 級云云，並不足採信。
  原告雖又主張：被告違法終止勞動契約，造成曾張系秀於退
    休金之計算上，減少2 個基數之年資，被告尚應依勞基準第
    55條規定，補足退休金不足之金額云云。惟查辛○○○係於
    44年1 月31日出生，自77年8 月16日進入被告公司工作，於
    95年5 月11日死亡時，僅為滿51歲之人，工作年資為17年9
    月5 日，不符勞動基準法第53條自請退休之規定，曾張系秀
    並無申請退休之權利，則原告請求被告再補足2 個月基數之
    退休金，於法無據。況辛○○○於92年4 月22日與被告達成
    之退休協議，業經本院認定低於勞工職業災害之最低保障而
    無效，曾張系秀與被告公司間之勞動關係並不因上開退休協
    議而終止，辛○○○與被告公司間之勞動關係乃因辛○○○
    之死亡而自然終止，辛○○○對於被告並無退休金請求權可
    言。
  綜上所述，原告所得請求被告補償之金額總計為17萬1,600
    元，原告此項補償請求權與上開損害賠償請求權，構成請求
    權競合，並予敘明。
五、從而，原告依據侵權行為與職業災害補償之法律關係，請求
    被告給付39萬2,400 元，及自起訴狀繕本送達翌日（即94年
    1 月13日）起至清償日止按年息百分之5 計算之利息，為有
    理由，應予准許，逾此之請求，即屬無據，應予駁回。又本
    件原告勝訴部分，本院所命被告給付之金額未逾新台幣50萬
    元，爰依職權宣告假執行，被告陳明願供擔保請准宣告免假
    執行，核無不合，爰酌定相當之擔保金額，准許之。至於原
    告敗訴部分，其假執行之聲請亦失所附麗，應併予駁回。
六、結論：原告之訴為一部有理由，一部無理由，依民事訴訟法
    第7 條、第85條第2 項，第389 條第1 項第5 款、第392 條
    第2 項，判決如主文。
中    華    民    國    95    年    9     月    28    日
                  民事第三庭    法  官  何君豪
以上正本係照原本作成
如對本判決上訴，須於判決送達後20日內向本院提出上訴狀
中    華    民    國    95    年    9     月    28    日
                                書記官  蕭興南


司法院資訊處製作；財團法人民間司法改革基金會備份。
